臺灣臺南地方法院民事判決　　　　　　　 96年度婚字第621號
原　　　告　甲○○
被　　　告　乙○○
前當事人間請求離婚事件，經本院於民國96年12月11日言詞辯論
終結，判決如下：
    主      文
准原告與被告離婚。
訴訟費用新臺幣參仟元由被告負擔。
　　事實及理由
一、原告主張：
  (一)兩造於民國88年12月5日結婚，婚前兩人已有不生孩子之默
    契，無奈被告與家人缺乏溝通，被告母親對原告不能諒解，
    經常冷嘲熱諷，婚後第二天，由於公公重疾住院，被告雖有
    五位兄弟姊妹，卻仍由被告去醫院照顧公公，留原告獨守空
    閨，不久公公過世，原告承受家人冷言冷語，沒有蜜月旅行
    ，這些事原告皆委曲求全。
  (二)由於原告不生育，被告母親大權在握，視原告為外人，原告
    於家中似無立足之地。且因被告無工作，原告請被告去找工
    作，被告母親即大發雷霆，叫原告視被告為退休，被告健保
    費用亦由原告繳納，此與原告之理念格格不入。原告一直在
    彰化教書，平日在彰化租屋居住，假日奔波於彰化及臺南之
    間。被告見原告在家中悶悶不樂，又不願配合原告搬至彰化
    地區，故簽立離婚協議書，並協助將原告行李載至原告彰化
    租屋處，兩造因而分居。
  (三)兩造分居後，被告鮮少與原告聯繫，起初是2、3個月毫無音
    訊，原告覺得精神虐待要分手，被告才來探視原告一次，藉
    以安撫原告。原告打電話前去，被告多不接聽或不應答，甚
    至關機不理。91年間某日，原告欲返回被告家中，卻因被告
    家中門鎖已換，原告不得其門而入，被告事前皆未告知原告
    ，亦未拿新鑰匙給原告，被告顯係排拒原告，多次電話聯繫
    ，被告均避不見面。原告利用假日前往夜市被告擺攤處找被
    告一同返家，或讓原告進入家中拿取物品，被告卻拒絕原告
    ，並拿錢叫原告自己去住旅館。92年後，約半年才來看原告
    一次，原告吵著要分手，被告才來安撫一下，吃完飯就走，
    並無夫妻之實。93年間，兩造簽立分居協議書。後來被告連
    一通電話均無，顯已無維持婚姻之誠意。再者，原告於95
    年12月底車禍受傷，原告請友人打電話給被告，孰料被告不
    在家，被告母親聽到原告車禍，竟冷漠的說：「去通知她娘
    家的人」，好似原告與被告家一點關係都無，被告前來探病
    ，還向原告拿錢繳納汽車稅金。訴訟中，原告給予被告機會
    ，相約同遊高雄並過夜，但被告對原告冷淡異常，毫無親密
    舉動，又要原告幫被告換手機，且之後被告亦未曾至彰化找
    原告，電話聯絡又不出聲，雙方感情至此難以挽回。
  (四)綜上，兩造已分居五年，被告工作不穩定，債務狀況不明，
    物質為其次，然被告假借婚姻之名，實際上以冷虐待之方式
    ，折磨、拖累原告，認原告自生自滅，猶需面對外人眼光，
    處於無形社會壓力之下，原告因而罹患憂鬱症，且之前兩造
    即曾簽署分居協議書與離婚證書，故兩造婚姻已難以維持，
    爰提出戶籍謄本、離婚協議書、分居協議書、診斷證明書為
    證，並依民法第1052條第2項之規定，提起本件訴訟。
  (五)並聲明：如主文所示。
二、被告抗辯：
  (一)兩造婚後翌日被告父親生病，因被告較有空閒，所以才會由
    被告照顧父親，當時因為經濟和工作的關係，就沒有去蜜月
    旅行。兩造婚前的確有不生小孩之協議，雖被告父母原先希
    望兩造生個小孩，但後來也就隨兩造之意，並未再提生小孩
    之事。
  (二)兩造分居後，被告差不多幾個禮拜就會去找原告一次，因為
    兩造在一起會發生衝突，被告盡量避免。自原告到彰化住以
    後，被告每個禮拜一起住1、2天，一直到95年7、8月後，因
    原告不理被告，說被告吃軟飯，被告才沒有再去找原告。被
    告也曾打電話給原告，係原告責備被告，說被告都是要錢，
    被告才不敢打給原告。有時手機關機，所以無法接到原告的
    電話。95年12月底原告發生車禍，被告也有去關心原告，車
    子稅金是因為手頭不寬裕，原告自己拿錢給被告。
  (三)之前被告曾叫原告回來，但原告不願回來，因原告表示回來
    要把家具弄壞，被告才會於換鎖之後，不敢將鑰匙交給原告
    ，且每次被告叫原告回來，原告皆說不要。至於分居、離婚
    協議書係因為原告說不要讓被告做生意，被告不得已才會簽
    名。且之前被告有說要至彰化與原告同住，因原告說地方太
    小，被告去住要另外加房租，所以被告才未至彰化與原告同
    住。開完庭後，被告曾想去找原告，因原告說原告和房東、
    室友會阻擋被告進去，被告才沒有去。兩造於訴訟中同遊高
    雄，原告一直挑剔飯店，兩個多小時後，才找到滿意的飯店
    ，當時被告已經很累了，原告很會發脾氣，被告都忍耐，盡
    量挽回。綜上，被告收入不穩定，原告因而嫌棄，希望儘速
    找得工作，挽回婚姻，不需惡言相向。
  (四)聲明：駁回原告之訴。
三、兩造不爭執之事項：
  (一)兩造交往10多年後，於88年12月5日結婚，婚後平日原告仍
    在彰化教書，假日在被告住處與被告母親同住，兩造並有不
    生育子女之共識。
  (二)婚後翌日，因公公重疾住院，被告雖有五位兄弟姊妹，惟由
    被告去醫院照顧公公，兩造蜜月旅行因而未能成行。
  (三)被告之工作並不穩定，其健保費用於96年10月以前均由原告
    繳納。
  (四)兩造感情不睦，曾簽立離婚協議書，惟未辦理登記。嗣被告
    同意原告將行李搬至彰化租住處常住。91年間某日，被告家
    中門鎖更換，未事先告知原告，原告因而不得其門而入，事
    後被告亦不願複製家中鑰匙予原告。原告曾要求與被告返家
    ，或讓其進門取用物品，被告均表拒絕，並拿錢請原告至旅
    館投宿。93年間，兩造並簽立分居協議書，載明：「兩造因
    個性不合，自91年間分居，行為及債務各負，預計94年8月
    間離婚」等情。
  (五)分居後，被告即未曾至原告娘家，或參與原告家族節慶，原
    告娘家於92年間搬家，原告亦未告知被告新住址及電話，因
    而並無往來。
  (六)原告於95年12月底因車禍受傷，委請友人打電話到被告家中
    ，被告母親接聽後稱：「去通知她娘家的人」等語。被告前
    來探病，向原告表示手頭不寬裕，原告尚拿錢給被告繳納汽
    車稅金。
四、得心證之理由：
  (一)按有民法第1052條第1項所列各款以外之重大事由，而難以
    維持婚姻者，夫妻之一方得請求法院判決離婚，民法第1052
    條第2項定有明文。次按婚姻係以誠摯相愛地共同生活為基
    礎，若此基礎已動搖，縱無激烈言詞或情感外遇，僅終日冷
    漠相對，維持婚姻關係之基礎即屬破裂，基於近代離婚立法
    例大多由有責主義而至破綻主義之趨勢，法院即應認定該情
    形屬難以維持婚姻之重大事由。
  (二)經查：
  1.兩造雖係交往10餘年後，始決定結婚，婚前並有不生育子女
    之共識，惟婚後因被告父親病重，家中事務均由被告母親作
    主，被告需照顧其父，對新婚之原告已有疏忽，且被告工作
    及收入並不穩定，原告工作又在外地，雙方對夫妻生活各項
    事務決定，欠缺溝通、協調，加上長輩無法諒解等因素，感
    情之經營本有其難處，且兩造早於分居前即論及離婚事宜，
    有離婚協議書在卷可稽，亦為兩造所不爭執，是原告主張其
    於婚後在家中自處之困境，乃屬非虛。
  2.91年間，被告同意原告搬至彰化地區常住，惟未隨同遷居，
    為兩造所不爭，自堪信實。而原告主張被告甚少聯繫等情，
    被告固否認，然其就其後與原告見面聯絡之日數及方式，先
    陳稱：「差不多幾個禮拜就會去找原告一次」（本院96年10
    月18日言詞辯論筆錄），嗣改稱：「每個禮拜一起住1、2天
    ，到95年7、8月後，因原告不理被告，說被告吃軟飯，被告
    才沒有再去找原告」等語（本院96年12月11日言詞辯論筆錄
    ），已有前後不一之矛盾。況被告自承因經濟及工作等因素
    ，原告會責備，兩造發生衝突，所以盡量避免等語（本院96
    年10月18日言詞辯論筆錄），顯見原告主張被告因無法順利
    求職謀生，此與原告意見不合，被告遂以消極逃避之方式對
    待原告，亦係可信。參之夫妻本需藉由溝通，互相折衝協調
    ，原告婚前婚後均在外地教書，被告既無穩定工作，亦可陪
    同原告遷居彰化地區，或另謀職業，或居家料理家務，降低
    原告與被告母親觀念問題，增加兩造相處之時光，方為妥適
    ，被告於此，即有不當。另被告辯稱原告拒絕其至彰化地區
    同住之情，惟原告所否認，被告復未舉證以實之，自非可取
    。
  3.再者，被告於兩造分居後，竟更換家中門鎖，不給原告鑰匙
    ，並拒絕原告返家，要求原告投宿旅館一節，為被告所不爭
    執。被告雖辯稱：原告不願回來，並表示回來要把家具弄壞
    ，才會換鎖不給被告鑰匙等語，惟為原告所否認，被告就原
    告有為上開表示，並未提出證據證明之，難以採信。況依其
    所述，原告既明白表示不願返家，且未回來，即無於原告離
    家未久旋即更換家中門鎖之必要，更由於原告返家團圓之際
    ，拒其返家，令其自行至旅館投訴之理，堪認被告主觀上已
    無再與原告同居之意甚明。
  4.被告既於原告搬至工作之彰化地區後，即換鎖而拒絕原告返
    家與之同住，則難期其能主動至原告住處相聚。而原告於95
    年12月底因車禍受傷，因被告手機關機無法連絡，尚需託友
    人撥打電話給被告母親，再輾轉告知被告等情，業經證人即
    原告友人陳玉玲到庭證述明確（本院96年10月18日言詞辯論
    筆錄），可知被告母親對原告甚不諒解，原告要藉室內電話
    與被告聯絡確有困難。被告固辯稱：並無不與原告連絡等語
    ，然經本院質之如何與原告聯繫，被告則覆以擔心原告指責
    ，不敢撥打，避免衝突而不在一起，或手機關機而未接獲原
    告電話等語，迴避正面化解歧見。惟按夫妻本來自不同家庭
    背景，觀念習性相異，生活上難免需要適應，面對長輩不同
    意見，尚須商議捍衛共同之決定，始能相知相惜，被告於婚
    姻問題產生時，一昧躲避，並將原告唯一能直接與被告聯繫
    之媒介--手機關機，僅會令原告更加不滿，而無助於問題之
    解決，被告之逃避行為，確實使原告對婚姻之經營無法尋得
    著力之點。
  5.另本院於審理中，因被告一再表示願挽回婚姻，而改訂近兩
    個月之庭期，惟被告仍未能把握良機，或主動與原告懇切溝
    通，如有難處尋求專家協助，或積極求職氣象一新，亦可遷
    居彰化地區自行租屋，就近與原告相處，逕受婚後兩造一貫
    互動模式牽制，原告生氣指責，被告逃避不理，難認兩造得
    以繼續共同生活。被告辯稱：被告曾想去找原告，因原告說
    原告和房東、室友會阻擋被告進去，被告才沒有去等語，惟
    亦為原告所否認，被告復未舉證證實，自難信被告本項抗辯
    有理由。
  6.按婚姻以雙方共同生活、相互扶持為目的，並以深摯情感為
    基礎，如夫妻雙方婚姻生活之感情基礎業已破裂，且客觀上
    亦難以期待其回復者，即可認有難以維持婚姻之重大事由，
    而無強求其繼續維持婚姻關係之必要。本院斟酌兩造分居已
    逾5年，先不論兩造因何分居，如分居後兩造能彼此溝通、
    協商找出問題所在及解決方法，應有回復往日恩愛情景之可
    能，然被告於兩造分居後未久，立即更換門鎖，且不願給予
    原告鑰匙，已難認被告有讓原告返家與其同住之意；再者，
    被告之前即曾向原告表示欲至彰化與原告同住，於本院審理
    時，被告當庭再次重申此意，卻於本院言詞辯論終結前仍未
    有具體行為；而原告之娘家於92年間搬遷，原告並未告知被
    告新居住處及連絡方式，又先後簽立離婚協議書及分居協議
    書，顯見其亦無與被告繼續為夫妻之真意。綜上，兩造雖相
    識交往10餘年始結婚，婚後同住不及3年，隨後分居逾5年，
    彼此甚少聯繫，幾無往來，形同陌路，所剩僅有交相指責及
    退縮逃避，則任何人倘處於原告同一境況均將喪失維持婚姻
    之意欲，兩造之婚姻已生破綻，自屬有難以維持婚姻之重大
    事由無訛，且雙方夫妻感情關係業已趨於淡薄，並無絲毫之
    改善，僅餘有名無實之婚姻虛名，則雙方維持婚姻關係之感
    情基礎顯已不存在，且客觀上難以期待有復合之可能，兩造
    間之婚姻業因重大事由難以維持，且此事由係兩造溝通不良
    所致，又非僅可歸責於原告一方負責。從而，原告依據民法
    第1052條第2項之規定請求離婚，依法並無不合，應予准許
    。又因本案事證已臻明確，原告其餘主張陳述及所提之證據
    ，不逐一論述。另本件訴訟費用為第一審裁判費新臺幣
    3,000元，爰命由敗訴之被告負擔。
四、結論：原告之訴為有理由，依民事訴訟法第78條、第87條第
    1項，判決如主文。
中　　華　　民　　國　　96　　年　　12　　月　　25　　日
                      家事法庭    法　官　郭貞秀
以上正本係照原本作成。
如對本判決上訴，須於收受判決正本送達後20日內向本院提出上
訴狀，並繳納上訴費及附具繕本。
中　　華　　民　　國　　96　　年　　12　　月　　25　　日
                                  書記官  鄭隆慶
